臺灣高等法院臺南分院刑事判決　　　　100年度上易字第380號
上　訴　人　臺灣臺南地方法院檢察署檢察官
被　　　告　陳榮生
　　　　　　洪麗雪
上　一　人
選任辯護人　王竑力律師
上列上訴人因被告詐欺案件，不服臺灣臺南地方法院一００年度
易字第一七號中華民國一００年五月九日第一審判決（起訴案號
：臺灣臺南地方法院檢察署九十九年度偵續字第四三號），提起
上訴，本院判決如下：
    主  文
上訴駁回。
    事  實
一、陳榮生、洪麗雪二人原為夫妻（民國九十八年六月八日離婚
    ）與方秀雲則為朋友關係；詎陳榮生明知因支票遭拒絕往來
    ，信用不佳，無法再申領支票，為求籌措資金解決財務困境
    ，竟意圖為自己不法之所有，於八十八年五月十五日前數日
    ，以電話向方秀雲詐稱：其為要向中國信託商業銀行股份有
    限公司（下稱中國信託商業銀行）永康分行申請支票存款帳
    戶，需先將新臺幣（下同）五十萬元存入同行之活期存款即
    乙存帳戶（帳號為：00000000000000號）內
    三個月，以培養票據信用，俾利三個月後得順利申請同行之
    支票存款即甲存帳戶，三個月內款項均不會動用，屆期即予
    返還等語，且為取信方秀雲，並稱願將前揭乙存帳戶之存摺
    、印鑑均交予方秀雲保管，致使不知陳榮生尚另外申請前開
    帳戶提款卡之方秀雲，誤信陳榮生前開帳戶之存摺、印鑑在
    其保管中，陳榮生無法擅自領取前揭款項充作他用，債權足
    以擔保，不疑有他而同意借款，並於八十八年五月十五日，
    將五十萬元匯入陳榮生前揭帳戶。陳榮生於收受前揭款項後
    ，旋於同年月十九日、二十一日、二十六日，利用預留之提
    款卡，以ＡＴＭ轉帳之方式，各轉出二十五萬元、二十萬元
    及五萬元（十八元均係轉帳手續費）至其所保管使用之洪麗
    雪申請之臺北富邦商業銀行股份有限公司（下稱臺北富邦商
    業銀行）帳戶（帳號：00000000000000號）
    內。迨方秀雲於三個月屆滿，向陳榮生表示欲取回五十萬元
    時，陳榮生表示業已花用殆盡，並遲至八十九、九十年間因
    方秀雲表示無力支付房屋貸款後，始表示願於每月清償五、
    六千元，並交付前開提款卡予方秀雲供自行提領使用。
二、案經方秀雲訴請臺灣臺南地方法院檢察署檢察官偵查起訴。
    理  由
甲、證據能力部分
    按被告以外之人於審判外之言詞或書面陳述，除法律有規定
    者外，不得作為證據。被告以外之人於審判外之陳述，雖不
    符前四條（指刑事訴訟法第一百五十九條之一至第一百五十
    九條之四）之規定，而經當事人於審判程序同意作為證據，
    法院審酌該言詞陳述或書面陳述作成時之情況，認為適當者
    ，亦得為證據，刑事訴訟法第一百五十九條第一項、第一百
    五十九條之五第一項分別定有明文。查，檢察官、被告及被
    告洪麗雪選任辯護人就本判決所引用下列被告以外之人於審
    判外之供述證據，於本院準備程序及審理時均同意作為證據
    （見本院卷第七０頁、九三頁），本院審酌此等證據資料作
    成或取得之狀況，均無非法或不當取證之情事，亦無顯不可
    信之情況，故認為適當而均得作為證據。
乙、實體事項
壹、有罪部分：
一、訊據被告陳榮生矢口否認有何詐欺之犯行，辯稱：伊確因向
    中國信託商業銀行申請甲存帳戶，始向方秀雲借款五十萬元
    存入伊所有中國信託銀行之乙存帳戶，並於方秀雲將五十萬
    元匯入伊所有帳戶當日，將該帳戶之存摺、印鑑及提款卡一
    併交付方秀雲保管，嗣因伊經營生意需要資金周轉，故以一
    個月利息五千元為條件，徵得方秀雲同意後，由方秀雲交付
    提款卡，伊始將五十萬元分三次轉帳至洪麗雪之富邦商業銀
    行帳戶後自行使用等語，惟查：
(一)、被告陳榮生對於執「要向中國信託商業銀行申請甲存帳戶使
    用，以培養票據信用」為由，以電話向方秀雲借款，方秀雲
    始於八十八年五月十五日，將五十萬元匯入陳榮生所有之中
    國信託商業銀行之乙存帳戶等情，並未否認，核與證人即告
    訴人方秀雲於原審證述之情節大致相符，復有中國信託商業
    銀行九十六年六月六日中信銀集作字第九六五０四六九八號
    函暨檢附之被告陳榮生上開帳戶存款系統歷史交易查詢報表
    在卷可稽（見調偵字第九二號卷第九六至一００頁），此部
    分之事實堪予認定。
(二)、被告陳榮生於偵訊時供稱：伊八十三年就被拒絕往來，沒有
    開立支票帳戶，方秀雲不知道伊被拒絕往來一事等語（見調
    偵字第九二號卷第一七九頁），核與方秀雲於原審證述不知
    陳榮生被拒絕往來，無法再申請支票存款帳戶等情相符。被
    告陳榮生既未將遭拒絕往來一事告知方秀雲，方秀雲不知陳
    榮生無法申領支票存款帳戶，自合乎情理，應可採信。被告
    陳榮生嗣於原審審理時改稱有告知方秀雲曾被拒絕往來云云
    （見原審卷第一一二至一一三頁），顯屬事後卸責之詞，不
    足採信。
(三)、被告陳榮生向方秀雲借款後並未在中國信託商業銀行申請支
    票帳戶等情為其所自承，復有中國信託商業銀行股份有限公
    司一００年三月八日中信銀第0000000000三一０
    四號函（說明五第四點參照）一份在卷可資佐證（見原審卷
    第四八頁），此部分之事實亦堪認定。被告陳榮生於原審雖
    辯稱：伊是照銀行人員告知要先開立一個乙存帳戶，三個月
    後再視往來情形決定能否核准開立甲存帳戶，伊於屆期後查
    詢因有拒絕往來紀錄，且是票信重大的紀錄，所以不能核准
    等語（見原審卷第一一四至一一五頁），然查：被告陳榮
    生於八十三年間既有拒絕往來之票信重大紀錄，依規定不能
    申領甲存帳戶，中國信託商業銀行之專業承辦人員，斷無可
    能於八十八年間，要求被告陳榮生先與銀行往來三個月後才
    決定能否准許被告陳榮生開立甲存帳戶之理。被告洪麗雪
    名義所申請之臺北富邦商業銀行之帳戶（帳號：00000
    000000000號），於八十八年間，確交由被告陳榮
    生所保管使用中等情，業經被告陳榮生供承不諱，核與共同
    被告洪麗雪之供述相符。而被告陳榮生於八十八年五月十五
    日取得方秀雲所匯入之五十萬元後，隨即於四天後之八十八
    年五月十九日起，分三次（各為二十五萬元、二十萬元及五
    萬元）將款項以提款卡轉帳之方式，轉入洪麗雪之上開帳戶
    ，再提領花用等情，亦據被告於原審審理時供承不諱，並有
    中國信託商業銀行九十六年六月六日中信銀集作字第九六五
    ０四六九八號函及被告陳榮生所有帳戶之歷史交易查詢報表
    各一份在卷可稽（見調偵字第九二號卷第九六至一００頁）
    。被告陳榮生如有申請甲存支票帳戶之意，於方秀雲匯入該
    五十萬元三個月內，斷無可能提領花用之理。乃被告陳榮生
    於方秀雲匯入該款項後才四日，旋分次以提款卡轉帳戶之方
    式，將該款提領花用殆盡。足認被告陳榮生辯稱確有申領甲
    存帳戶之辯解，顯屬臨訟編撰之無稽之詞，難以採信。
(四)、被告陳榮生又辯稱：伊和方秀雲間借款無數，靠的都是信用
    ，伊在方秀雲匯入系爭款項後，即將中國信託商業銀行帳戶
    之存摺、提款卡、印章交付予方秀雲，嗣因為生意周轉之需
    要，方秀雲同意並交付提款卡後，始五十萬元分次轉入洪麗
    雪之富邦銀行帳戶內並提領花用等語。然查：方秀雲於原
    審審理時已結證稱：當時伊拿到的只有存摺跟印章，並無提
    款卡，伊以為五十萬元，是要暫時放在被告陳榮生的中國信
    託商業銀行帳戶內，三個月都不能動用，後來三個月屆期，
    伊向被告陳榮生索還五十萬元未果，尚不知陳榮生如何把錢
    提領花用，嗣後才知陳榮生是用ＡＴＭ轉匯，伊不知陳榮生
    有申請提款卡，後因伊向陳榮生追討，並告知伊於八十九年
    四月十四日所辦理之房屋貸款利息已無力繳交，陳榮生才交
    付伊一張提款卡要伊以卡提款。伊大部分都領五千元，只有
    有一次是六千元，沒領幾次就領不到錢等語（見原審卷第七
    七至九七頁）。參酌陳榮生之中國信託商業銀行之帳戶歷
    史交易查詢報表，是自九十年十月二十五日後始有以金融卡
    領款五千元、六千元之交易記錄（見調偵字第九二號卷第一
    ００頁），核與方秀雲證述：伊所以持有陳榮生之中國信託
    商業銀行帳戶提款卡，是在「八十九年後」，且為「繳交房
    貸利息」等語相符，顯見方秀雲之證述應可採信。衡諸常
    情，方秀雲收受陳榮生交付之中國信託商業銀行帳戶之存摺
    及印章等物，應是為擔保該帳戶內之五十萬元不致為陳榮生
    擅自動用，倘其早於八十八年五月十九日同意陳榮生自行將
    錢轉出並作他用，斷無不將存摺、印章連同提款卡一併交付
    陳榮生之理；蓋陳榮生既可自行以提款卡轉帳之方式動用帳
    戶內之五十萬元，則方秀雲單獨持有該帳戶之存摺及印章根
    本無法擔保債權，亦即毫無意義，且如方秀雲為貪圖每月五
    千元之利息，同意陳榮生將上開五十萬元轉為借款，亦無可
    能於八十八年五月至九十年間，均無見陳榮生將五千元利息
    匯入該帳戶之理。又被告陳榮生果經方秀雲同意，始動支該
    五十萬元，其既持有方秀雲交付之提款卡，隨時可提領花用
    ，更無將該款項轉匯入被告洪麗雪帳戶之必要。足認陳榮生
    辯稱伊在方秀雲於八十八年五月十五日匯款時，即提款卡連
    同存摺、印章交付方秀雲，嗣經方秀雲同意將該五十萬元轉
    為其他用途，始轉帳動用等語，顯係屬事後圖卸狡飾之詞，
    委無足採。
(五)、被告陳榮生於本院準備程序時已承認檢察官起訴之犯罪事實
    （見本院卷第六九頁背面）；若上開事實非真實，亦無自承
    犯罪之理。
(六)、綜上所述，足認被告陳榮生明知於八十三年間遭拒絕往來，
    無法申請支票存款帳戶，為使方秀雲同意借款，佯稱申請支
    票帳戶之需要，致使方秀雲陷於錯誤而同意匯入五十萬元，
    被告陳榮生為取信方秀雲，且將存摺及印章交付方秀雲，再
    以方秀雲不知之提款卡將該筆款項轉匯花用。方秀雲陷於錯
    誤，同意匯入款項，與被告陳榮生之前開施用詐術行為間，
    確有因果關係存在，堪可認定。被告陳榮生詐欺犯行，事證
    明確，應依法論科。
二、按行為後法律有變更者，適用行為時之法律。但行為後之法
    律有利於行為人者，適用最有利於行為人之法律，新刑法（
    九十四年二月二日公布，於九十五年七月一日施行）第二條
    第一項定有明文，故行為人實施犯罪行為後，法律有變更，
    依上開新刑法第二條第一項規定，原則上應適用行為時之法
    律，例外於新法較有利於行為人時，始適用新法，即採「從
    舊從輕原則」。惟基於罪刑法定原則及法律不溯及既往原則
    ，行為之處罰，以行為時之法律有明文規定者為限，必行為
    時與行為後之法律均有處罰之規定，始有新法第二條第一項
    之適用（最高法院九十五年度第八次刑事庭會議決議意旨參
    照），至新舊法孰重孰輕，應以其可罰性範圍及刑之重輕為
    主要比較對象：
(一)、刑法第三百三十九條之法定刑有關罰金刑部分，就罰金之最
    低額，刑法第三十三條第五款業經修正為：「罰金：新臺幣
    一千元以上，以百元計算之」；修正前刑法第三十三條第五
    款則規定「罰金：一元以上」，比較新舊法結果，自以修正
    前之舊法規定對被告陳榮生較為有利。
(二)、而關於易科罰金之折算標準，依修正前刑法第四十一條第一
    項前段及廢止前罰金罰鍰提高標準條例第二條前段規定，係
    以銀元一百元以上三百元以下即新臺幣三百元以上九百元以
    下折算一日，修正後刑法第四十一條第一項前段則提高為以
    新臺幣一千元、二千元或三千元折算一日，比較新、舊法之
    結果，以修正前規定較有利於被告陳榮生。應依刑法第二條
    第一項前段之規定，適用修正前刑法之規定論斷。
三、核被告陳榮生所為，係犯刑法第三百三十九條第一項之詐欺
    取財罪。
貳、無罪部分：
一、公訴意旨略以：被告洪麗雪與被告陳榮生基於意圖為自己不
    法所有之犯意聯絡，由洪麗雪提供其於富邦銀行開立之帳戶
    予陳榮生使用，而由陳榮生向方秀雲詐稱為申請甲存帳戶需
    借款五十萬元，嗣方秀雲因此陷於錯誤而將五十萬元匯入陳
    榮生所有之中國信託銀行帳戶後，陳榮生再持其預留之提款
    卡將系爭五十萬元轉入洪麗雪之富邦銀行帳戶內，因認被告
    洪麗雪與陳榮生共同涉犯刑法第三百三十九條之詐欺罪嫌等
    語。
二、按犯罪事實應依證據認定之，無證據不得認定犯罪事實，刑
    事訴訟法第一百五十四條第二項定有明文。故事實之認定，
    應憑證據，如未能發現相當證據，或證據不足以證明，自不
    能以推測或擬制之方法，以為裁判基礎。而認定不利於被告
    之事實，須依積極證據，茍積極之證據不足為不利於被告事
    實之認定時，即應為有利於被告之認定，更不必有何有利之
    證據（最高法院三十年上字第八一六號判例意旨參照）。且
    刑事訴訟上證明之資料，無論其為直接或間接證據，均須達
    於通常一般之人均不致有所懷疑，而得確信其為真實之程度
    ，始得據為有罪之認定，若其關於被告是否犯罪之證明未能
    達此程度，而有合理懷疑之存在，致使無從形成有罪之確信
    ，根據「罪證有疑，利於被告」之證據法則，即不得遽為不
    利被告之認定，亦有最高法院七十六年台上字第四九八六號
    判例可參。又檢察官就被告犯罪事實，應負舉證責任，並指
    出證明之方法。刑事訴訟法第一百六十一條第一項亦定有明
    文。因此被告並無自證無罪之義務，此乃無罪推定之原則。
    是以何項卷證資料有利於被告或不利於被告，應由擔任公訴
    角色之檢察官盡其舉證之義務，此乃上開法條規定公訴人於
    刑事訴訟程序進行中應盡之法定義務。故最高法院九十二年
    台上字第一二八號判例闡明「刑事訴訟法第一百六十一條已
    於九十一年二月八日修正公布，其第一項規定：檢察官就被
    告犯罪事實，應負舉證責任，並指出證明之方法。因此，檢
    察官對於起訴之犯罪事實，應負提出證據及說服之實質舉證
    責任。倘其所提出之證據，不足為被告有罪之積極證明，或
    其指出證明之方法，無從說服法院以形成被告有罪之心證，
    基於無罪推定之原則，自應為被告無罪判決之諭知」之意旨
    甚明。
三、公訴意旨認被告洪麗雪與陳榮生共同涉犯上開罪嫌，無非是
    以洪麗雪以其所申請之富邦商業銀行帳戶供陳榮生設定為陳
    榮生所有之中國信託帳戶之約定帳戶，用以轉入方秀雲匯入
    陳榮生所有之中國信託銀行之五０萬元等資為主要論據，惟
    訊據被告洪麗雪堅決否認有何與陳榮生共同詐欺之犯行，辯
    稱：伊與陳榮生為夫妻關係，一起做生意，故伊所申請之富
    邦商業銀行帳戶之存摺、印章都是交給陳榮生使用，伊就本
    件並不清楚，亦不知道最後資金流向等語。經查：
(一)、證人即告訴人方秀雲自偵查乃至原審審理中均結證稱：本件
    當時只有陳榮生以電話跟伊說，洪麗雪並沒有打電話，亦沒
    有參與此事等語（見偵續字第三五號卷第五一頁、原審卷第
    七九至八０頁）。是被告洪麗雪就陳榮生於八十八年五月十
    五日前以電話佯稱申領支票存款帳戶之需要，向方秀雲詐借
    五十萬元乙事，於事前是否確實知悉，進而與陳榮生有犯意
    之聯絡及行為之分擔，已非無疑。
(二)、證人即同案被告陳榮生於原審審理時結證稱：公司帳戶皆由
    伊負責，洪麗雪當時為伊配偶，僅負責銀行開戶之簽名，洪
    麗雪簽名後所領取之存摺、印章皆交由伊使用，本件借款洪
    麗雪並不知情，因伊向方秀雲借那麼多錢，還怕洪麗雪知道
    等語（見原審卷第一００頁），核與被告洪麗雪之供述大致
    相符，且衡諸常情，以被告洪麗雪與陳榮生當時確為夫妻關
    係，復共同經營事業，則以被告洪麗雪名義所申請之富邦商
    業銀行帳戶，供陳榮生全權使用於共同之事業上使用，或設
    定為被告陳榮生所有之前開中國信託商業銀行帳戶之約定帳
    戶等，均難謂與一般常情相違，自難僅憑方秀雲之五十萬元
    遭陳榮生轉入被告洪麗雪名義所申請之富邦商業銀行帳戶，
    遽認被告洪麗雪與陳榮生就本件犯行有犯意之聯絡及行為之
    分擔。此外，復查無其他積極事證足認被告洪麗雪涉有此部
    分之犯行，是本件之證明尚難謂已達一般人可確信其為真實
    亦即已超越合理懷疑之程度。故被告洪麗雪部分之犯行既屬
    不能證明，依前開法律規定及判例意旨，依法自應諭知無罪
    之判決。
參、原審以被告陳榮生罪證明確，適用上開法文論罪科刑；並審
    酌其素行尚可，有臺灣高等法院被告前案紀錄表一份在卷可
    稽，又其與告訴人原為好友之關係，犯本罪之動機、手段、
    目的，所得之利益，及因此對告訴人之財產權所造成之危害
    程度，並兼衡其犯後否認犯行，且迄未能與告訴人達成民事
    和解並賠償，難認已有悔意，暨其為高中畢業，現已離婚，
    及其他家庭及經濟生活等一切情狀，量處有期徒刑十月。又
    被告陳榮生上開犯罪時間係在中華民國九十六年罪犯減刑條
    例所定減刑基準日即九十六年四月二十四日之前，且無該條
    例第三條所定不得減刑之情形，而其雖於該條例施行（即九
    十六年七月十六日）前之九十五年八月七日非因本案經臺灣
    臺南地方法院檢察署發布通緝，此有通緝書一份附卷可查（
    見營偵字第四八六號卷第十四頁）；然其係於該條例施行前
    之九十五年九月二日即經逮捕到案，自不受該條例第五條規
    定不得減刑之限制，合依該條例第二條第一項第三款規定，
    減其宣告刑二分之一，併依修正施行前刑法之規定，諭知易
    科罰金之折算標準，以資懲儆。就被告洪麗雪部分以犯罪不
    能證明，諭知無罪；核其認事用法均無不合；就被告陳榮生
    部分量刑亦屬適當；檢察官上訴意旨固以：(一)被告陳榮生假
    籍開立帳戶須以五十萬元（上訴意旨誤為三十萬元）培養信
    用，隱瞞申請金融卡與金融卡特約轉帳至共同被告洪麗雪之
    富邦銀行永康分行帳戶之事，並於八十八年五月十九日、二
    十一日與二十六日，以ＡＴＭ轉帳存入洪麗雪之帳戶，於惡
    意詐得巨額款項後迄未清償，亦未與告訴人和解，顯然犯後
    態度惡劣，原審僅論以有期徒刑十個月，並減為五個月，無
    異係以詐得款項繳納罰金而免於入獄，豈有公平正義？應改
    論以有期徒刑二年以上之刑期，以資懲儆。(二)被告洪麗雪共
    同與被告陳榮生多次向告訴人周轉款項，其時為夫妻關係，
    就詐得金錢流向豈會不知？陳榮生於原審證稱洪麗雪不知情
    ，係為規避洪麗雪之刑責之迴護之詞，實不足採等語；惟查
    ：(一)按量刑輕重係屬事實審法院得依職權自由裁量之事項，
    苟已斟酌刑法第五十七條各款所列情狀而未逾越法定刑度，
    不得遽指為違法。又在同一犯罪事實與情節，如別無其他加
    重或減輕之原因，下級審量定之刑，亦無過重或失輕之不當
    情形，則上級審法院對下級審法院之職權行使，原則上應予
    尊重。本件原審已依刑法第五十七條之規定審酌被告陳榮生
    之上開一切情狀，而量處罪刑，原審量刑難認有何刑度過輕
    情形，檢察官上訴指摘原判決就被告陳榮生所犯詐欺罪量刑
    過輕，為無理由，應予駁回。(二)告訴人方秀雲於檢察官偵查
    時供稱向其借款者為陳榮生，洪麗雪並未參與等情（見偵續
    字第三五號卷第五一頁），已如上述；此外，復查無其他積
    極證據足認被告洪麗雪與被告陳榮生有犯意聯絡及行為分擔
    ，原審因以被告洪麗雪犯罪不能證明，而諭知無罪，核其認
    事用法均無不合。檢察官上訴意旨仍執前詞，任意指摘原判
    決不當，亦無理由，應予駁回。
參、據上論斷，應依刑事訴訟法第三百六十八條，判決如主文。
本案經檢察官謝錫和到庭執行職務。
中    華    民    國    100    年    8    月    24    日
                  刑事第二庭    審判長法  官  葉居正
                                      法  官  張桂美
                                      法  官  陳春長
以上正本證明與原本無異。
不得上訴。
                                      書記官  邱如
中    華    民    國   100    年    8     月    24    日
附錄本件論罪科刑法條：
中華民國刑法第339條
意圖為自己或第三人不法之所有，以詐術使人將本人或第三人之
物交付者，處 5 年以下有期徒刑、拘役或科或併科 1 千元以下
罰金。
以前項方法得財產上不法之利益或使第三人得之者，亦同。
前二項之未遂犯罰之。